【裁判字號】    88,自緝,39
【裁判日期】    890229
【裁判案由】    詐欺
【裁判全文】
臺灣臺南地方法院刑事判決                          八十八年度自緝字第三九號
    自  訴  人  甲○○
    被      告  乙○○
右列被告因詐欺案件，經自訴人提起自訴，本院判決如左：
    主  文
乙○○無罪。
    理  由
一、自訴意旨略以：被告未曾與自訴人生意往來，亦未向自訴人購買貨品，竟於民國
    八十六年十月底至自訴人營業處向自訴人購買一大批塑膠製品，價款共計新台幣
    （下同）九萬九千一百二十六元，被告未支付現金，而簽發台南市第六信用合作
    社東區分社為付款人，發票日八十六年十二月三十一日，面額九萬九千一百二十
    六元之支票一紙，言明屆期兌領清償，自訴人不疑有詐，收防其支票並交付貨物
    予被告。支票屆期經自訴人提示，竟發現該支票存款帳戶於八十六年十二月十二
    日已遭列為拒絕往來戶，自訴人按被告住址查訪，竟無此人居住，經查係虛報戶
    籍地址請領支票供詐欺使用，致自訴人催收貨款無門，因認被告涉有刑法第三百
    三十九條第一項之詐欺取財罪嫌。
二、按犯罪事實應依證據認定之，無證據不得推定其犯罪事實，又不能證明被告犯罪
    者，應諭知無罪之判決，刑事訴訟法第一百五十四條、第三百零一條第一項分別
    定有明文。又認定不利於被告之事實，須依積極證據，苟積極證據不足為不利於
    被告事實之認定時，即應為有利於被告之認定，更不必有何有利之證據（最高法
    院三十年上字第八一六號判例參照）。再事實之認定，應憑證據，如未能發現相
    當證據，或證據不足以證明，自不能以推測或擬制之方法，為裁判基礎（最高法
    院四十年台上字第八六號判例參照）。又告訴人之告訴，本以使被告受刑事訴追
    為目的，故其陳述是否與事實相符，自應調查其他證據，以資審認，苟其所為攻
    擊之詞，尚有瑕疵，則在此瑕疵未予究明以前，即不能遽採為斷罪之基礎（最高
    法院五十二年台上字第一三００號、六十一年台上字第三０九九號判例參照）。
    且刑法第三百三十九條第一項詐欺罪之成立，以意圖為自己或第三人不法所有，
    以詐術使人將本人或第三人之物交付為要件，所謂以詐術使人交付，必須被詐欺
    人因其詐術而陷於錯誤，若其所用方法不能認為詐術，亦不致使人陷於錯誤，即
    不構成該罪（最高法院四十六年台上字第二六○號判例參照）。又按該條項之詐
    欺罪，必須行為人自始意圖不法所有，以客觀上足以使人陷於錯誤之手段，欺矇
    被害人使為財物之交付，始足當之。又債務人於債之關係成立後，其有未依約定
    本旨履行者，在社會一般交易經驗上常見之原因非一，舉凡因不可歸責於己之事
    由而不能給付，或因合法主張抗辯而拒絕給付，甚至在負債之後始行惡意遲延給
    付，皆有可能，非可盡予推定為自始無意給付之詐欺犯罪一端；而刑事被告依法
    不負自證無罪之義務，若無積極證據足證被告在債之關係發生時，自始即有不法
    所有之意圖，縱使被告就所負債務，惡意違約，不為履行，仍為民事上問題，尚
    不得違反刑事訴訟法第一百五十四條之規定，僅憑單純債務不履行之狀態而推定
    被告於負債之初即有詐欺之故意。
一、自訴人認被告涉有刑法第三百三十九條第一項之詐欺罪嫌，其理由無非以被告意
    圖為自己不法之所有，向自訴人購買貨物，並交付其簽發之支票乙紙，致自訴人
    陷於錯誤而將借款交付予被告，嗣自訴人屆期提示始知支票帳戶已遭拒絕往來云
    云為據。訊據被告固不否認曾簽發前開支票，惟否認有詐欺之犯意，辯稱：該支
    票係其妻向自訴人購買貨物時交付以支付貨款，買受人非伊，支票帳戶之地址係
    其寄籍地，並非假地址等語。經查，前開支票係被告之妻八十六年十間向自訴人
    購買上揭貨物時交付予自訴人，被告之妻與自訴人生意往來多年，前均以其自己
    之支票支付貨款，僅本次以被告支票支付，而被告之前經濟狀況尚佳，購貨後財
    務始轉劣等情，業據自訴人於本院審理時自承在卷，核與被告乙○○所辯相符，
    而前開支票帳戶存戶地址確係被告八十六年間之戶籍地，亦有台南市東區戶政事
    務所簡便行文表一紙附卷可稽，被告所辯應堪採信。而被告既非本件買賣之買受
    人，復未交付支票予自訴人，且其簽發支票時，該支票帳戶尚未遭銀行拒絕往來
    ，被告之妻與自訴人復已有生意往來多年，自不得以其簽發之支票屆期提示不獲
    付款，而謂被告有何不法所有之意圖。又本件自訴人除主張被告屆期未能清償，
    自訴人因而受有損害外，並未提陳任何有關被告如何自始意圖不法所有而以詐術
    陷其於錯誤，使其交付貨物之佐證以憑調查，其所為被告詐欺之片面指訴，即難
    遽採為不利於被告之認定。況被告乙○○亦無規避其民事責任，已與自訴人達成
    和解，業經自訴人與被告等當庭陳明在卷，亦難認其有不法所有之意圖。是被告
    主觀上既缺乏詐騙之故意，客觀上亦無詐術行為之實施，自與前揭詐欺罪之成立
    要件不符。此外，經本院依職權調查結果，又別無其他積極證據足資證明被告涉
    有本件詐欺犯行，揆諸前揭法條規定及判例意旨，既不能證明被告有何詐欺犯行
    ，自應為被告無罪之諭知。
據上論斷，應依刑事訴訟法第三百四十三條、第三百零一條第一項，判決如主文。
中    華    民    國      八十九      年      二      月    二十九    日
                                  臺灣臺南地方法院刑事第三庭
                                          法  官
右正本證明與原本無異。
如不服本判決，應於判決送達後十日內，向本院提出上訴狀。
                                          書記官
中    華    民    國      八十        年              月              日


司法院資訊處製作；財團法人民間司法改革基金會備份。
